【裁判字號】    99,台上,7
【裁判日期】    990107
【裁判案由】    確認信徒關係不存在之訴
【裁判全文】
最高法院民事判決                  九十九年度台上字第七號
上  訴  人  甲 ○ ○
            乙 ○ ○
            丙    ○
            丁 ○ ○
            戊 ○ ○
            己 ○ ○
            庚 ○ ○
共      同
訴訟代理人  黃 木 春律師
上  訴  人  Ｒ ○ ○
            Ｓ○○○
            Ｔ ○ ○
            Ｕ○○○○○○
            Ｖ○○○
            Ｗ○○○
            Ｘ ○ ○
            Ｙ ○ ○
            Ｚ ○ ○
            ａ ○ ○
            ｂ ○ ○
            ｃ ○ ○
            ｄ ○ ○
            ｅ ○ ○
            ｆ○○○
            ｇ ○ ○
            ｈ ○ ○
            ｉ ○ ○
            ｊ ○ ○
            ｋ ○ ○
            ｌ ○ ○
            ｍ○○○○○○
            ｎ ○ ○
            ｏ ○ ○
            ｐ○○○○○○
            ｑ ○ ○
            ｒ ○ ○
共      同
訴訟代理人  劉  意律師
被 上訴 人  丑○○○
            辛 ○ ○
            壬 ○ ○
            癸 ○ ○
            子 ○ ○
            寅 ○ ○
            卯    ○
            辰 ○ ○
            巳    ○
            午    ○
            未 ○ ○
            申 ○ ○
            酉 ○ ○
            戌 ○ ○原名陳.
            亥 ○ ○
            天 ○ ○
            地○○○
            宇    ○
            宙 ○ ○
            玄 ○ ○
            黃 ○ ○
            Ａ ○ ○
            Ｂ ○ ○
            Ｃ○○○
            Ｄ ○ ○
            Ｅ ○ ○
            Ｆ ○ ○
            Ｇ ○ ○
            Ｈ ○ ○
            Ｉ ○ ○
            Ｊ ○ ○原名鄭.
            Ｋ ○ ○
            Ｌ ○ ○
            Ｍ ○ ○
            Ｎ ○ ○
            Ｏ ○ ○
            Ｐ ○ ○
            Ｑ ○ ○
上列當事人間請求確認信徒關係不存在之訴事件，上訴人對於中
華民國九十八年七月七日台灣高等法院台南分院第二審更審判決
（九十七年度上更(一)字第六號），各自提起上訴，本院判決如下
：
    主  文
原判決關於確認上訴人ｒ○○、Ｖ○○○、Ｗ○○○、Ｘ○○、
ｂ○○、ｄ○○、ｅ○○、ｎ○○、ｏ○○、Ｙ○○、Ｚ○○、
ａ○○、ｃ○○、ｋ○○、Ｒ○○、Ｓ○○○、Ｔ○○、Ｕ○○
○○○○、ｆ○○○、ｇ○○、ｈ○○、ｉ○○、ｊ○○、ｌ○
○、ｍ○○○○○○、ｐ○○○○○○、ｑ○○與昭慶禪寺之信
徒關係不存在及駁回上訴人甲○○、丁○○、戊○○、己○○、
庚○○、乙○○、丙○其餘變更之訴暨各該訴訟費用部分廢棄，
發回台灣高等法院台南分院。
    理  由
本件上訴人甲○○、丁○○、戊○○、己○○、庚○○、乙○○
、丙○（下稱甲○○等）起訴主張：伊等為嘉義縣大林鎮昭慶禪
寺之信徒，而信徒需經寺規程序認可，對寺廟有權利義務關係，
例如選任管理人，參與寺廟之決策及工作等。依慣例須對昭慶禪
寺有貢獻且對所奉祀神明有堅定信仰，符合內政部訂定之信徒資
格認定原則者，始得申請加入為信徒，由老信徒介紹交昭慶禪寺
管理委員審定資格後，提請信徒大會議決通過後蓋用寺印發給證
書，並報請主管機關核備。嘉義縣政府前以函撤銷郭鼎義暫代管
理人職務，由大林鎮公所另派臨時管理人，補辦信徒名冊登記，
嗣將登記之葉枝瑞等三百五十七人公告徵求異議，伊等聲明異議
，其後由行政法院判決撤銷嘉義縣政府上開處分。大林鎮公所依
該處分所派臨時管理人及信徒登記均失法律依據而失效，被上訴
人及甲○○等以外之上訴人自不得主張為合法之昭慶禪寺信徒。
又被上訴人陳崑林、Ｐ○○私刻昭慶禪寺印章，自行列信徒名冊
申請嘉義縣政府以民國八十七年一月三日（八六）府民禮字第一
六○七五四號公告為昭慶禪寺之信徒，經伊等提出異議。兩造對
於其與昭慶禪寺間是否有信徒關係既有爭議，即有確認之必要等
情，爰求為確認被上訴人及甲○○等以外之上訴人與昭慶禪寺之
信徒關係不存在之判決（甲○○等於第一審聲明求為確認被上訴
人及甲○○等以外之人非昭慶禪寺之信徒，嗣於原審為聲明之變
更。又原審為甲○○等勝訴判決部分，僅ｒ○○、Ｖ○○○、Ｗ
○○○、Ｘ○○、ｂ○○、ｄ○○、ｅ○○、ｎ○○、ｏ○○、
Ｙ○○、Ｚ○○、ａ○○、ｃ○○、ｋ○○、Ｒ○○、Ｓ○○○
、Ｔ○○、Ｕ○○○○○○、ｆ○○○、ｇ○○、ｈ○○、ｉ○
○、ｊ○○、ｌ○○、ｍ○○○○○○、ｐ○○○○○○、ｑ○
○提起上訴，其餘未上訴之部分，已告確定）。
上訴人Ｒ○○、Ｖ○○○、Ｗ○○○、Ｘ○○、Ｙ○○、Ｚ○○
、ａ○○、ｂ○○、ｃ○○、ｄ○○、ｅ○○、ｆ○○○、ｋ○
○、ｎ○○、ｏ○○、ｒ○○及被上訴人丑○○○、辛○○、壬
○○、癸○○、寅○○、卯○、辰○○、巳○、午○、未○○、
申○○、酉○○、戌○○、亥○○、天○○、地○○○、宇○、
宙○○、玄○○、黃○○、Ａ○○、Ｂ○○、Ｃ○○○、Ｄ○○
、Ｅ○○、Ｆ○○、Ｇ○○、Ｈ○○、Ｉ○○、Ｊ○○、Ｋ○○
、Ｌ○○、Ｍ○○、Ｎ○○、Ｏ○○、Ｐ○○、Ｑ○○等人則以
：昭慶禪寺因暫代管理人郭鼎義未遵嘉義縣政府函造報信徒名冊
，而遭撤換暫代管理人資格，嘉義縣政府洽由中國佛教會台灣省
嘉義縣支會聘請被上訴人陳崑林駐錫昭慶禪寺。其後大林鎮公所
召開昭慶禪寺重整組織協調會，選任簡炯炤為新任管理人，並造
報信徒名冊，簡炯炤乃依寺廟信徒認定四原則，審查後認兩造皆
為昭慶禪寺之信徒，並經嘉義縣政府公告備查。甲○○等主張其
為昭慶禪寺信徒，惟其信徒名冊並非依法產生，乃該少數人私下
杜撰，並未依法經主管機關公告備查，應屬違法等語，資為抗辯
。
原審為確認ｒ○○、Ｖ○○○、Ｗ○○○、Ｘ○○、ｂ○○、ｄ
○○、ｅ○○、ｎ○○、ｏ○○、Ｙ○○、Ｚ○○、ａ○○、ｃ
○○、ｋ○○、Ｒ○○、Ｓ○○○、Ｔ○○、Ｕ○○○○○○、
ｆ○○○、ｇ○○、ｈ○○、ｉ○○、ｊ○○、ｌ○○、ｍ○○
○○○○、ｐ○○○○○○、ｑ○○（下稱ｒ○○等）與昭慶禪
寺間信徒關係不存在，及駁回甲○○等其餘變更之訴之判決，無
非以：甲○○等主張其為昭慶禪寺之信徒，有信徒名冊於辦理前
開寺廟登記時呈報在案；嗣信徒名冊經嘉義縣政府於八十七年一
月三日（八六）府民禮字第一六○七五四號公告，無人異議而確
定，甲○○等自有即受確認判決之法律上利益。又目前信徒資格
之認定，實務上及主管機關除已成立信徒大會或有章程規約可循
者外，係以內政部八十四年一月二十八日台內民字第八四七五七
七六號函釋認定信徒資格五原則為依據，自得參酌上開函釋說明
為是否取得昭慶禪寺之信徒資格之判斷。查非設籍於嘉義縣大林
鎮者，因時空之限制，能參與昭慶禪寺之事務機會不大，而雖設
籍嘉義縣大林鎮，迄未於審理中到庭，顯然並無為昭慶禪寺信徒
之真意。而臨時管理人簡炯炤於對設籍於大林鎮之冊列名單上之
信徒經調查結果仍願為昭慶禪寺之信徒，且於九十七年十二月十
七日之準備程序中到庭者有三十九人，扣除已死亡之林江秀盆，
其餘如原判決附表（下稱附表）所示三十八人，經調取嘉義縣政
府有關昭慶禪寺之卷宗核閱屬實，其既具有如附表所示信徒資格
，又無積極證據證明其信徒資格出於偽造，即應認其為昭慶禪寺
之信徒。從而，甲○○等請求確認就除附表所示以外之人與昭慶
禪寺之信徒關係不存在，為有理由，應予准許。另請求確認就附
表所示之三十八人與昭慶禪寺間信徒關係不存在，應予駁回等詞
，為其判斷之基礎。
按本件甲○○等請求確認被上訴人及甲○○等以外之上訴人與昭
慶禪寺間信徒關係不存在，係屬消極確認之訴，應由甲○○等先
證明其與昭慶禪寺間有信徒關係存在，始有即受確認判決之法律
上利益。否則既無基於信徒身分所生之權利受被上訴人及甲○○
等以外之上訴人侵害之危險，自無即受確認判決之法律上利益。
而此項權利保護要件存在與否，乃法院應依職權調查之事項。本
件原審一方面謂甲○○等主張其為昭慶禪寺之信徒，有信徒名冊
於辦理前開寺廟登記時呈報在案；嗣信徒名冊經嘉義縣政府於八
十七年一月三日（八六）府民禮字第一六○七五四號公告，無人
異議而確定（見原判決二十四頁）。一方面又認定昭慶禪寺臨時
管理人簡炯炤製作「嘉義縣大林鎮昭慶禪寺信徒異動報告表」提
出請求核備，嘉義縣政府以同上公告徵求異議，甲○○等提出異
議，經簡炯炤提出申覆書，甲○○等據而提起本件訴訟（見原判
決二十三頁）。前者謂嘉義縣政府八十七年一月三日（八六）府
民禮字第一六○七五四號公告，無人異議而確定；後者則謂甲○
○等對該公告提出異議，前後理由顯然相互矛盾。且甲○○等係
對上開公告異議而提起本件訴訟（見一審卷十四至十九頁），則
該公告上之信徒名冊應屬尚未確定，原審未遑查明甲○○等是否
為昭慶禪寺之信徒，即遽認其有即受確認判決之法律上利益，已
嫌速斷。次查判決不適用法規或適用不當者，為違背法令，民事
訴訟法第四百六十八條定有明文。所謂法規包括本國制頒之法律
（包含條約）及與憲法或法律不相牴觸之有效命令而言。又法規
之適用屬於法院之職責，法院應依職權尋求發現法之所在並加以
適用，不受當事人所表示法律意見之拘束。原審雖援引內政部八
十四年一月二十八日台內民字第八四七五七七六號函釋作為認定
是否為信徒之依據，然該函文業經內政部九十年三月一日（九○
）台內民字第九○六八四四九號函修正，依該修正函規定：寺廟
信徒名冊經人提出異議時，得由所屬教會協助認定，無所屬教會
者，報請主管機關指定教會協助認定。原審仍以修正前之規定作
為認定之依據，亦有適用法規不當之違誤。甲○○等及ｒ○○等
上訴論旨，分別指摘原判決對其不利部分為不當，求予廢棄，均
非無理由。末查本件係確認他人間（被上訴人及甲○○等以外之
上訴人與昭慶禪寺間）之信徒關係不存在之訴，則昭慶禪寺是否
爭執或否認被上訴人及甲○○等以外之上訴人之信徒身分，事涉
被告當事人是否適格之問題。另遍查全卷，似無原審所稱於辦理
昭慶禪寺寺廟登記時呈報之信徒名冊，案經發回，宜併注意及之
。
據上論結，本件甲○○等及ｒ○○等之上訴均為有理由。依民事
訴訟法第四百七十七條第一項、第四百七十八條第二項，判決如
主文。
中    華    民    國  九十九  年    一    月    七    日
                      最高法院民事第五庭
                          審判長法官  朱  建  男
                                法官  顏  南  全
                                法官  林  大  洋
                                法官  沈  方  維
                                法官  陳  碧  玉
      本件正本證明與原本無異
                                      書  記  官
中    華    民    國  九十九  年    一    月   十九   日
                                                      Q

司法院資訊處製作；財團法人民間司法改革基金會備份。
